【裁判字號】    97,交抗,71
【裁判日期】    970229
【裁判案由】    聲明異議
【裁判全文】
臺灣高等法院高雄分院刑事裁定          97年度交抗字第71號
抗  告  人  交通部公路總局高雄區監理所
代  表  人  乙○○
受 處 分人  甲○○
上列抗告人因受處分人違反道路交通管理處罰條例聲明異議案件
，不服臺灣高雄地方法院中華民國96年12月31日裁定（96年度交
聲字第1603 號），提起抗告，本院裁定如下：
    主  文
抗告駁回。
    理  由
一、抗告意旨略以：(一)查道路交通管理處罰條例第35條第1 項第
    1 款「酒精濃度超過規定標準」行為者，依同條第1 項規定
    處新台幣（下同）1 萬5 千元以上6 萬元以下罰鍰，並當場
    移置保管該汽車及吊扣其駕駛執照1 年，法有明定；而道路
    交通管理處罰條例第68條新修正條文，並無免除之規定，自
    應依法執行，況依道路交通安全規則第61條規定：汽車駕駛
    人取得高一級車類之駕駛執照資格者，應換發駕駛執照，並
    准其駕駛較低級車類之車輛，故職業聯結車駕駛人倘未換發
    駕駛執照，而持有職業聯結車駕駛執照酒後違規駕駛輕型機
    器腳踏車，既非法所不許，自得憑以駕駛，即應吊扣駕駛人
    違規當時之職業聯結車駕駛執照，應無不合。否則，無異容
    許此不安全駕駛人仍可以反覆經常駕駛，對其他無辜用路人
    危險性相對較高，此豈非立法之本旨。另依交通部95年5 月
    8 日交路字第950030639 號函、交通部94年9 月15日交路字
    第0940051432號函說明二：「查有關已領汽、機車駕駛執照
    之駕駛人，其駕車有違反道路交通管理處罰條例第35條之行
    為者，當依該條例規定，處以罰鍰及吊扣 (吊銷)駕 駛執照
    之處分... ，」及交通部89年8 月30日交路89字第008861號
    函供參。(二)又酒駕吊扣駕駛執照處分之目的並非僅為忘罰違
    反道路交通管理事件之行為人而已，尚有以暫時禁止行為人
    於道路上駕駛上以免造成用路人重大傷亡，倘職業聯結車駕
    駛執照所有人因酒駕機車違反道路交通管理處罰條例第35條
    規定，由於其無機車駕照而得以免於吊扣處分，顯有違公平
    原則，亦無法達到酒駕違規之立法目的。況以駕駛為職業之
    駕駛人輕率酒後駕車，顯然漠視自身對保持交通安全之責任
    ，不顧其他用路人人之生命、身體、健康之危害及他人家庭
    完整、生計維持，自不得於酒後違規遭吊扣駕駛執照後，反
    指自己工作權被剝奪、家庭生計無法維持，豈為事理之平。
    (三)故抗告人依規定填製之高監營裁字第N00000000 號裁決書
    裁處異議人甲○○君吊扣其職業聯結車駕駛執照（被處分人
    僅持有職業聯結車駕駛執照）12個月之處分（異議人已於96
    年12月6 日到案繳納罰鍰3 萬元），應無不合，謹請撤銷原
    裁定，維持抗告人之裁決等語。
二、經查：
  (一)原處分機關即交通部公路總局高雄區監理所於96年12月6 日
    以高監營裁字第裁80－NO0000000 號裁決書裁處受處分人吊
    扣駕駛執照12個月，該『吊扣駕駛執照12個月』，依其所裁
    決之內容，應即係指「吊扣職業聯結車駕駛執照12個月」，
    合先說明。
  (二)按汽車駕駛人飲用酒類後其吐氣所含酒精濃度超過每公升0.
    25毫克以上，不得駕車；又汽車駕駛人，駕駛汽車經測試檢
    定酒精濃度超過規定標準者，處新臺幣1 萬5 千元以上6 萬
    元以下罰鍰，並當場移置保管該汽車及吊扣其駕駛執照1 年
    ，道路交通安全規則第114 條第2 款及道路交通管理處罰條
    例第35條第1 項第1 款分別定有明文。次按上開第35條第1
    項第1 款所稱之「駕駛執照」，依95年3 月1 日修正施行前
    之道路交通管理處罰條例第68條規定，汽車駕駛人，因違反
    本條例及道路交通安全規則之規定：「受吊扣或吊銷駕駛執
    照處分時，吊扣或吊銷其持有各級車類之駕駛執照。」係以
    立法之方式解釋為「違規人持有之各級車類之駕駛執照，均
    應予吊扣」。惟道路交通管理處罰條例第68條嗣於94年12月
    14日經總統公布修正條文，於95年3 月1 日施行，修正施行
    後之條文業已刪除「吊扣或」等規定，即已將「受吊扣駕駛
    執照之處分係指吊扣其持有各級車類之駕駛執照」部分之立
    法解釋廢除，則就吊扣駕駛執照處分，自應回歸一般之原則
    。且按道路交通管理處罰條例第35條第1 項第1 款前段係規
    定：「汽車駕駛人，駕駛汽車經測試檢定有酒精濃度超過規
    定標準之情形者，處新臺幣1 萬5 千元以上6 萬元以下罰鍰
    ，並當場移置保管該汽車及吊扣其駕駛執照1 年」，既將汽
    車及駕駛執照併列，而不稱「吊扣其全部種類駕駛執照」，
    解釋上當係指同一等級之汽車駕駛執照而言。申言之，如駕
    駛機車而有上開情況，除處罰鍰外，並當場移置保管該機車
    及吊扣其機車駕駛執照1 年；若駕駛自用小客車而有上開情
    況，除處罰鍰外，並當場移置保管該自用小客車及吊扣其自
    用小客車駕駛執照1 年；倘駕駛職業聯結車而有上開情況，
    除處罰鍰外，並當場移置保管該職業聯結車及吊扣其職業聯
    結車駕駛執照1 年，不得任意擴張解釋，再將各級車類之駕
    駛執照一併吊扣，此為法之當然解釋而不待言。是受處分人
    縱無輕型機車駕駛執照，亦不得逾越法律之規定，將受處分
    人之職業聯結車駛執照逕行吊扣。況「行政行為，有多種同
    樣能達成目的之方法時，應選擇對人民權益損害最少者，且
    採取之方法所造成之損害不得與欲達成目的之利益顯失均衡
    」，行政程序法第7 條第2 款、第3 款定有明文。而道路交
    通管理處罰條例第67條第6 項明文規定：「汽車駕駛人違反
    本條例規定，應受吊扣駕駛執照處分，於汽車駕駛人係無駕
    駛執照駕車者，在所規定最長吊扣期間內，不得考領駕駛執
    照」，是本條例就無駕駛執照者應受吊扣駕駛執照處分之情
    形，已設有處理之方式，自不得任意吊扣受處分人其他種類
    車輛之駕照代之，否則若允許吊扣駕駛人原本駕駛該級以上
    車類之駕照，雖可達成限制駕駛人繼續駕駛該級車類行駛之
    目的，惟亦同時造成限制駕駛人繼續駕駛該級以上車類行駛
    之結果，此舉將與上開行政程序法所揭示之「最少損害原則
    」有悖。
三、本件受處分人甲○○領有職業聯結車駛執照，而未領有輕型
    機車駕駛執照，於96年11月21日晚間11時18分許，於飲酒後
    騎乘車號EZH －413 號輕型機車，行經高雄縣鳳山市○○路
    台糖加油站前，經警攔檢測得酒精濃度測定值每公升0.53毫
    克而掣單舉發，經原處分機關依道路交通管理處罰條例第35
    條第1 項第1 款規定，裁處吊扣聯結車駕駛執照12個月並施
    以道安講習等情，為受處分人自認不諱。然受處分人之上揭
    違規行為係發生於96年11月21日，自應依修正後之道路交通
    管理處罰條例第68條裁處，而修正後道路交通管理處罰條例
    第68條之規定，既將「吊扣」等字刪除，是依上開說明，駕
    駛人受吊扣駕駛執照處分時，不再吊扣其持有各級車類之駕
    駛執照，故原處分機關於作成吊扣駕駛執照處分時，自應以
    其違規時所駕駛車類之駕駛執照為限，即原處分機關僅能限
    制其騎乘輕型機車之權利或吊扣其輕型機車之駕駛執照，但
    原處分機關逕予吊扣受處分人之職業聯結車駛執照，即於法
    有違。查本件受處分人雖有酒後駕駛輕型機車之違規事實，
    惟除罰鍰外，依法僅得限制其駕駛輕型機車之權利，惟受處
    分人所考領者係聯結車駕駛執照，且以駕駛聯結車為業，並
    未考領輕型機車駕駛執照，本無從繳交輕型機車駕駛執照供
    吊扣。原處分意旨僅裁處吊扣其駕駛執照，未裁處罰鍰，顯
    係令受處分人繳交聯結車駕駛執照以供吊扣，惟此一處分顯
    已剝奪受處分人駕駛聯結車之權利，對其工作權造成極大之
    損害，復與比例原則及道路交通管理處罰條例第68條之修正
    意旨未合，於原處分機關在執行上僅得限制受處分人不得駕
    駛輕型機車，而不剝奪其駕駛其他車輛之權利前，於作成吊
    扣駕駛執照處分時，未就所應吊扣之駕駛執照種類明確指示
    ，所裁處吊扣駕駛執照之處分即屬難以維持。抗告人於本件
    違反道路交通管理事件不服裁決聲明異議案件移送書及抗告
    意旨，雖以上開情詞，並引用交通部95年5 月8 日交路字第
    0950030639號函、94年9 月15日交路字第0940051432號函、
    89年8 月30日交路89字第008861號函解釋，而為本件吊扣受
    處分人職業聯結車駕駛執照之依據。惟按法官依據法律獨立
    審判，為憲法第80條所明定，且依司法院大法官會議釋字第
    137 號、216 號解釋意旨，各機關依其職掌就有關法規為釋
    示之行政命令，法官於審判案件時，固可予以引用，但仍得
    依據法律，表示適當之不同見解，並不受其拘束。抗告人所
    引上開交通部函釋，固認為領有駕駛執照之駕駛人，於無照
    駕駛不同級之車輛違反道路交通管理處罰條例第35條，應處
    以罰鍰及吊扣駕駛執照時，仍可吊扣其所持有之普通大貨車
    駕駛執照云云，尚不得拘束本院，併此敘明。又原裁定撤銷
    原處分機關有關道安講習部分，雖未載明所憑理由，稍有不
    當，惟依道路交通案件處理辦法第20條規定，原裁定機關既
    可以原處分不當另行裁定，故該處分既經撤銷而由原審另自
    為裁定，即係原裁定認無施以道安講習之必要，併予敘明。
    綜上所述，原處分機關未審酌新修正之法律規定，逕對受處
    分人裁處吊扣職業聯結車駕駛執照12個月之處分，於法不合
    ，受處分人此部分異議為有理由，原審法院因而將原處分撤
    銷，並因受處分人並無自小客車駕駛執照可供執行吊扣，而
    另就原處分未予罰鍰部分，自為裁處罰鍰4 萬5 千元，並無
    違誤，抗告人以前開情詞，指摘原裁定不當，即無理由，應
    予駁回
五、據上論結，應依道路交通案件處理辦法第26條，刑事訴訟法
    第412 條，裁定如主文。
中    華    民    國    97    年    2     月    29    日
                  刑事第八庭    審判長法  官  李炫德
                                      法  官  李政庭
                                      法  官  陳志銘
以上正本證明與原本無異。
不得再抗告。
中    華    民    國    97    年    2     月    29    日
                                      書記官  盧雅婷


司法院資訊處製作；財團法人民間司法改革基金會備份。
